【裁判字號】    99,易,2396
【裁判日期】    991217
【裁判案由】    妨害公務
【裁判全文】
臺灣臺北地方法院刑事判決              99年度易字第2396號
公  訴  人  臺灣臺北地方法院檢察署檢察官
被      告  張燈耀
            黃圳源
上列被告因妨害公務案件，經檢察官提起公訴（99年度偵字第17
525號），本院判決如下：
    主  文
張燈耀、黃圳源共同傷害人之身體，各處有期徒刑參月，如易科
罰金，均以新臺幣壹仟元折算壹日。
    事  實
一、張燈耀為臺北縣深坑鄉○○街61巷2號7樓屋主張峻豪之父。
    臺北縣政府接獲民眾檢舉該屋頂樓原已拆除之違建再度復工
    ，臺北縣政府違章建築拆除大隊所屬公務人員簡永明於民國
    99年7月2日到場查看確認有無復工情事。因屋主不在現場，
    經由該大樓之管理員通知後，張燈耀、黃圳源及友人林進順
    3人相偕於同日11時56分許至現場。簡永明告知其為縣府人
    員，前來查看頂樓違建有無復工情事後，4人一同搭乘電梯
    上7樓，待簡永明步出電梯後，張燈耀拒絕簡永明直接上頂
    樓查看，並表示要告簡永明侵入住宅，且會找人至隊上關心
    此事，簡永明見對方拒絕其入屋查看即退回電梯準備離去。
    張燈耀及黃圳源亦接續返回電梯內，在林進順進入電梯前，
    張燈耀欲查看簡永明配戴於胸前的公務人員識別證，簡永明
    則反射性地立即以手上公文擋住識別證不讓其查看，詎張燈
    耀、黃圳源竟共同基於傷害及以強暴方法妨害人行使權利並
    使人行無義務之事之犯意聯絡，張燈耀徒手拉抓簡永明護住
    胸前識別證的手，黃圳源則同時用右手勾勒簡永明的頸部，
    將簡永明的身體往下壓制，搶看簡永明的識別證。簡永明不
    斷呼喊不要，並掙脫二人步出電梯，但張燈耀、黃圳源二人
    聯手將其強制拉回電梯內，妨害簡永明自由離去之權利。簡
    永明大喊我到樓下登記等語，黃圳源、張燈耀二人始鬆開手
    ，致簡永明之頸部右側受有約1.5×1公分瘀斑，左側受有約
    1 ×0.5公分瘀斑之傷害。
二、案經簡永明訴由臺北縣政府警察局新店分局報告臺灣臺北地
    方法院檢察署檢察官偵查起訴。
    理  由
一、證據能力事項：
    按被告以外之人於審判外之言詞或書面陳述，除法律有規定
    者外，不得作為證據；又被告以外之人於審判外之陳述，雖
    不符合同法第159條之1至第159條之4之規定，但經當事人於
    審判程序同意作為證據，法院審酌該言詞陳述或書面陳述作
    成時之情況，認為適當者，亦得為證據。當事人、代理人或
    辯護人於法院調查證據時，知有第159條第1項不得為證據之
    情形，而未於言詞辯論終結前聲明異議者，視為有前項之同
    意，刑事訴訟法第159條第1項及第159條之5分別定有明文。
    證人林進順於99年8月9日偵查中之證詞業經具結，擔保其證
    詞之憑信性，另證人林進順於99年7月3日警詢中以證人身分
    所為之陳述，雖未經具結，但被告二人均不爭執其證據能力
    ，揆諸前開規定，自均得為證據。此外，本判決以下所引用
    之被告以外之人於審判外之陳述，雖屬傳聞證據，惟當事人
    均不爭執，且未於言詞辯論前聲明異議，本院審酌下列證據
    資料製作時之情況，尚無違法不當及證明力明顯過低之瑕疵
    ，亦認為以之作為證據應屬適當。揆諸前開規定，爰依刑事
    訴訟法第159條之5之規定，認前揭證據資料均有證據能力。
二、認定本件犯罪事實所依憑之證據及理由:
  (一)被告二人之供述及辯解:
  訊據被告張燈耀固坦承於上開時、地，為查看告訴人配戴在
    胸前的識別證，徒手拉抓告訴人的手等情不諱，惟矢口否認
    有何強制、傷害之犯行，並辯稱:告訴人沒有事先發公文，
    且進電梯後用遮住識別證，懷疑告訴人是詐欺集團，才要強
    行去看。又告訴人的傷勢是點狀的，但被告黃圳源是用手鎖
    住頸部，如果有傷應該是一片的云云。
  被告黃圳源坦承於被告張燈耀用手拉抓告訴人手之際，同時
    用右手勾勒告訴人的頸部，將告訴人的身體往下壓制等情不
    諱，惟矢口否認有何強制、傷害之犯行，並辯稱:告訴人查
    報違建應有一定的作業程序，因告訴人沒有出示識別證，被
    告張燈耀詢其是否是詐欺集團，我看情況不對，就把他抓起
    來。又我們事後有問告訴人有無吃藥、打針、擦藥，告訴人
    回答沒有，如果抓傷應該是整片的，我只是要把他抓下去，
    而且瞬間就鬆開了云云。
  (二)惟查:
  告訴人為臺北縣政府違章建築拆除大隊公務員，臺北縣政府
    接獲民眾檢舉臺北縣深坑鄉○○街61巷2號7樓頂有違建拆除
    後復工等情，業據證人簡永明於本院審理時結證在卷，並有
    告訴人之公務員服務證、臺北縣政府人民陳情案件明細資料
    等在卷可稽（參偵卷第17、21-24頁）。
  證人即告訴人於本院審理時結證:我是臺北縣政府違章建築
    拆除大隊員，因接獲民眾檢舉，承辦人張植淵有事情，託我
    到現場去勘查。當天我到一樓警衛室，告訴警衛我要到7樓
    頂看違建，警衛告知我屋主不在，我請警衛幫我聯繫屋主。
    我在大門口等候屋主，屋主張燈耀到場後，我告知他被檢舉
    拆後重建，並拿照片給他看，問他有無拆後重建，張燈耀回
    答說屋頂已經弄回去了，我就請他帶我上去拍照，張燈耀就
    帶我上去。在電梯中張燈耀問我拆後重建有什麼樣的法律責
    任，到7樓出電梯口時張燈耀不讓我上去，說我要上去就要
    告我私闖民宅，我就退回電梯內，張燈耀又說他要找人到隊
    上來關心，我按了電梯想要下樓，張燈耀就擋在我的門口說
    我是詐騙集團，手就伸過來要看我識別證，我馬上用手遮住
    我的識別證，黃圳源就用手鎖住我的脖子，然後張燈耀用手
    伸過來要扳開我遮住識別證的手要拿識別證，我脖子上的傷
    是被鎖住脖子時造成的等語（參本院99年10月22日審判筆錄
    ），及證人林進順於警詢時所證述:當日到達7樓時，張燈耀
    要查看簡永明的證件，但簡永明不肯出示，用左手握住工作
    識別證緊靠胸前，黃圳源用右手勒住簡永明不讓簡永明出電
    梯，簡永明說要到樓下登記姓名及單位，黃圳源立刻鬆手，
    之後我們4人一起到1樓等語在案（參偵卷第10頁）。此外，
    並有臺北縣立醫院於99年7月2日出具之診斷證明書（上載頸
    部處瘀斑，右側約1.5×1公分，左側約1×0.5公分）在卷（
    參偵卷第15頁）、現場監視錄影光碟1片扣案可資佐證。證
    人簡永明指訴其遭受勾勒之部位，與上開診斷證明書所載之
    傷勢及部位相吻合。另該扣案之監視錄影光碟，經本院當庭
    勘驗結果:(1)於11時56分43秒時，電梯中有4名男子（包括告
    訴人、被告張燈耀、黃圳源及案外人林進順），告訴人與被
    告張燈耀一直在交談。(2)於11時56分56秒電梯門打開，告訴
    人與被告張燈耀先步出電梯，隨即退回電梯內。(3)於11時57
    分10秒，被告黃圳源亦跟隨返回電梯內，告訴人用手上所拿
    文件遮住識別證，被告張燈耀伸出右手拉告訴人的左手臂，
    同一時間被告黃圳源以右手勾住告訴人的脖子，往地面方向
    壓，告訴人掙脫二人，於11時57分17秒步出電梯。(4)於11時
    57分20秒被告張燈耀及黃圳源把告訴人拉回電梯，繼續一起
    拉抓告訴人，告訴人站在電梯的內側左側角，彎下身體，被
    告黃圳源隨即放開他的手。(5)於11時57分30秒告訴人起身不
    斷用手拉抓他的識別證，並與該二名男子不斷交談，已沒有
    其他互相拉扯動作，於11時58分1秒電梯門關上，於11時58
    分25秒4人步出電梯（參本院99年10月22日審判筆錄），並
    有翻拍照片共18張在卷可參（參偵卷第25-28頁、本院99年
    10月22日審判筆錄所附附件）。核亦與證人簡永明、林進順
    二人前開證述情節相一致。參之被告張燈耀、黃圳源二人亦
    均於本院審理時自承為搶看告訴人配戴於胸前的服務證，而
    分別以徒手拉抓告訴人的手及勾勒告訴人的頸部等情不諱，
    足認證人簡永明、林進順前開證詞，及被告黃燈耀、黃圳源
    就此部分所為之自白，均與事實相符，可以採信。是綜合上
    開各項證據，被告二人在告訴人退回電梯準備離去之際，因
    告訴人拒絕其二人查看識別證之要求，為搶看告訴人的識別
    證，被告張燈耀在電梯內徒手拉抓簡永明的手，被告黃圳源
    則用右手勾勒告訴人的頸部，將告訴人的身體往下壓制，以
    及在告訴人掙脫並步出電梯後，二人再合力將之拉回電梯，
    致告訴人之頸部右側受有約1.5×1公分瘀斑，左側受有約1
    ×0.5公分瘀斑之傷害之事實，已至為明確。
  被告二人雖分執上詞置辯，然查:
  (1)告訴人到場時除將識別證配戴胸前，並已表明身分，說明前
    來查看有無舊違建拆除後復工之情事，期間並曾出示違建照
    片。被告張燈耀與告訴人搭乘電梯上樓時，復在電梯內主動
    詢問告訴人如果復工之法律責任。告訴人並沒有向其二人要
    索任何金錢或任何財物等情，除亦據證人簡永明結證在案外
    ，並分據被告二人於本院審理自承在卷，且有前揭監視錄影
    光碟翻拍照片可證，以告訴人當時與被告二人交談之種種，
    斯毫無任何時下詐欺集團詐騙財物之舉措或言詞，足認被告
    二人渠時已明知告訴人之身分及前來之目的至明。其二人所
    辯:懷疑告訴人是詐欺集團云云，無非係事後圖卸之詞，不
    足憑採。
  (2)按人的手臂結構分為手掌、上、下臂等部位，彎曲的手臂無
    法成為正圓形，是一般人彎曲手臂後，將之環在他人頸部周
    邊，自無可能完全平均環繞被勾勒人的頸部。因此，被告黃
    圳源彎曲右手臂勾勒告訴人頸部時，告訴人頸部周邊所受之
    壓力自非全同，告訴人僅在受力較大之頸部二側呈現瘀斑，
    其他受力較小之部位未出現傷勢，應屬合理。因此，被告二
    人所辯:告訴人的傷勢應該是片狀才合理云云，並無可採。
    又告訴人僅受有前述之輕微瘀斑，此種傷勢猶如輕微碰撞物
    品造成的瘀傷，衡情尚無須吃藥、打針、擦藥。是縱醫師未
    對告訴人進行用藥、打針、擦藥之處置，亦不能據此否認被
    告黃圳源之行為已造成其受有瘀斑之事實。又查，告訴人受
    傷之部分集中在頸部左右二側，而告訴人當天係穿著男性襯
    衫，屬於有立領的衣服，在告訴人未解衣之情況下，外人實
    無法窺見該傷勢，是被告二人請求傳訊證人即村長蔡桂英證
    明告訴人無明顯傷勢並無必要，附此敘明。
  (三)綜合上述，本件告訴人在被告張燈耀拒絕其入屋查看後，已
    主動退回電梯準備離去，告訴人並未強行進入屋內，被告二
    人於此情況下，如認告訴人之身分有可疑之處，其自可向警
    方報案，或向臺北縣政府拆除大隊查證，其二人自無權以暴
    力強拉方式搶看告訴人的服務證，更無權在告訴人已步出電
    梯準備離去之際，以暴力將其強行拉入電梯不讓其離去。被
    告二人竟聯手以上開手段，勾勒、拉抓告訴人，在告訴人掙
    脫二人並步出電梯，竟復聯手將告訴人強拉回電梯內，繼續
    拉抓告訴人，其二人之行為，不僅使告訴人行無義務之事，
    並已妨害告訴人自由離去之權利，並致告訴人受有傷害。從
    而，本件被告二人強制、傷害等犯行，事證明確，洵堪認定
    。
三、論罪科刑理由:
    核被告二人所為，均係犯刑法第304條第1項以強暴使人行無
    義務之事、妨害人行使權利之強制罪及同法第277條第1項之
    傷害罪。又按「共同正犯之意思聯絡，不限於事前有所協議
    ，其於行為當時，基於相互之認識，以共同犯罪之意思參與
    者，亦無礙於共同正犯之成立。」（最高法院73年台上字第
    1886號判例要旨參照）。本件被告二人雖非事先同謀，但被
    告黃圳源係見被告張燈耀伸手要抓看告訴人的識別證時，同
    時間以其右手勾勒告訴人的頸部，而質之被告張燈耀亦自承
    :被告黃圳源是要幫忙拉過來讓我可以看識別證等語不諱（
    參本院99年10月22日審判筆錄第9頁）。參諸前開現場監視
    光碟勘驗結果，告訴人步出電梯欲離去時，被告二人復係共
    同偕力將告訴人拉回電梯內，顯見被告二人在行為當時已有
    相互之認識，並有共同犯罪之意思參與，揆諸前開規定均為
    共同正犯。被告二人共同以上開方式傷害告訴人，並使告訴
    人行無義務之事及妨害告訴人自由離去之權利，在時間上極
    為密接，客觀上無從分割，顯係以單一之犯意而為接續之動
    作，並同時觸犯傷害罪及強制罪，為一行為觸犯數罪名之想
    像競合犯，應依刑法第55條規定從一情節較重之傷害罪論處
    。公訴意旨雖認被告二人所為係犯刑法第135條第1項之妨害
    公務罪嫌，惟承前所述，告訴人在被告張燈耀以言詞拒絕其
    入屋頂查看違建時，已自願退回電梯中準備離去，被告二人
    斯時並未對告訴人有何強暴、脅迫之行為。被告二人係在告
    訴人退回電梯準備離去之際，因要求查看告訴人的識別證遭
    拒絕時，為查看其服務證，始進而為上開行為，顯見被告二
    人主觀上係擬以上開手段，迫使告訴人出示證件，被告二人
    並非基於妨害告訴人執行查看違建是否復工之公務犯意而為
    上開行為，是公訴意旨認被告二人所為係犯刑法第135條第1
    項之罪嫌，尚有未洽，惟其起訴被告二人共同以上開手段搶
    看告訴人的服務證之社會基本事實相同，本院自應併予審理
    ，並變更其起訴法條。又公訴意旨雖未就被告張燈耀所涉共
    同傷害罪部分提起公訴，惟按「告訴乃論之罪，對於共犯之
    一人告訴或撤回告訴，其效力及於其他共犯。」，刑事訴訟
    法第239條前段定有明文。又按刑法第277條第1項之罪，須
    告訴乃論，刑法第287條亦有明定。而查，本件告訴人於警
    詢時已就被告黃圳源傷害犯行表明提出告訴之旨（參偵卷第
    4頁），告訴人於告訴當時雖未同時對被告張燈耀提出傷害
    之告訴，然揆諸前開規定，其對被告黃圳源之告訴效力及於
    被告張燈耀。又被告張燈耀所涉傷害罪部分，復與前開論罪
    之強制罪部分，有想像競合犯之裁判上一罪之關係，而為起
    訴之效力所及，是公訴人雖未一併起訴，本院自仍應併予審
    理，均附此敘明。爰審酌被告告訴人當時係以執行公務為由
    至現場，其本應配戴識別證，並出示予當事人。告訴人在被
    告二人要求查看識別證時，以上開方法遮住識別證固有未宜
    ，但被告張燈耀、黃圳源二人僅因告訴人不願出示證件，即
    聯手以前揭強暴手段拉抓告訴人的手臂、勾勒告訴人的頸部
    ，造成告訴人受有上述之傷勢，其二人之行為更具可責性，
    且二人犯罪後，對於自己之行為絲毫無自我檢討之意，明知
    告訴人是查看違建之公務人員，告訴人未曾向其等要索任何
    財物，竟為圖卸責，而誣指告訴人疑是詐騙集團，其二人之
    犯後態度不佳等一切情狀，分別量處如主文所示之刑，並均
    諭知易科罰金之折算標準。
據上論斷，應依刑事訴訟法第284條之1、第299條第1項前段、第
300條，刑法第28條、第304條第1項、第277條第1項、第55條、
第41條第1項前段，刑法施行法第1條之1，判決如主文。
本案經檢察官蘇維達到庭執行職務
中    華    民    國    99    年    12    月    17    日
                  刑事第二十庭  法  官  李桂英
以上正本證明與原本無異。
如不服本判決應於收受送達後10日內向本院提出上訴書狀，並應
敘述具體理由；其未敘述上訴理由者，應於上訴期間屆滿後20日
內向本院補提理由書（均須按他造當事人之人數附繕本）「切勿
逕送上級法院」。告訴人或被害人如對於本判決不服者，應具備
理由請求檢察官上訴，其上訴期間之計算係以檢察官收受判決正
本之日期為準。
                                 書記官  嚴君珮
中    華    民    國    99    年    12    月    17    日
附錄本案論罪科刑法條全文：
中華民國刑法第304條
（強制罪）
以強暴、脅迫使人行無義務之事或妨害人行使權利者，處 3 年
以下有期徒刑、拘役或 3 百元以下罰金。
前項之未遂犯罰之。
中華民國刑法第277條
（普通傷害罪）
傷害人之身體或健康者，處 3 年以下有期徒刑、拘役或 1 千元
以下罰金。
犯前項之罪因而致人於死者，處無期徒刑或 7 年以上有期徒刑
；致重傷者，處 3 年以上 10 年以下有期徒刑。

司法院資訊處製作；財團法人民間司法改革基金會備份。
